臺灣高等法院臺中分院民事裁定　96年度破抗字第7號
抗　告　人　甲○○
上列抗告人因聲請宣告破產事件，對於台灣台中地方法院民國95
年12月28日所為裁定（95年度破字第72號）提起抗告，本院裁定
如下：
    主  文
抗告駁回。
抗告程序費用由抗告人連帶負擔。
    理  由
一、抗告意旨略以：破產法第1條與第57條之「不能清償」，據
    學者闡述，其真正意涵係指對於金錢債務長久不能清償、對
    於應即時清償之金錢債務不能清償、債務人財產狀態客觀的
    不能清償，以及債務人向外表示停止支付，推定為不能清償
    。抗告人積欠債務，並非蓄意奢侈揮霍，乃因生意失敗所致
    。現在所得即便不吃不喝，亦難以償還債務之利息。原法院
    明知抗告人之聲請破產，並無不符法定宣告破產之要件，且
    現有財產又足以負擔破產財團費用及財團債務，原法院竟不
    能持平審認，損害抗告人之權利。又依最高法院86年度台抗
    字第479號裁定，以及臺灣高等法院85年度抗字第508號裁定
    之旨趣，僅需客觀上負債大於資產，即符合「不能清償債務
    」之情況。至於原法院對於抗告人之負債及資產之計算，並
    不正確，是以抗告人所餘財產尚足以支付破產程序之費用及
    分配債務。是原裁定實有違法不當之處云云。
二、抗告人於原法院聲請意旨略以：抗告人原本家境小康，後因
    子女出生，抗告人為謀家人有一安身立命之處，無須再為四
    處遷居所苦，遂尋找購買適合住所，而與丈夫以勞工住宅貸
    款之分期付款方式購買預售屋，惟建商捲款潛逃，致使抗告
    人頭期款付諸東流，且工程亦停擺，然為求生活安定，仍另
    外購置現居住之房屋，惟因先前債務無法如期繳納，遂再行
    借款應急，而變成以債養債。又因經營早餐店，投入大筆資
    金，卻以開設地點欠佳，致抗告人營運受到影響，生意嚴重
    虧損，終致忍痛結束營業。又另向銀行貸款購買送貨汽車，
    又不得不設法轉讓他人，以期減少貸款負擔。而面對之前借
    貸之多筆高利貸款，抗告人又無固定收入，不得已只能四處
    告貸度日，致負債急速累積惡化，使得抗告人現今之生活已
    完全陷入絕境。查抗告人向債權人華南商業銀行、中國信託
    商業銀行、台北國際商業銀行、台東區中小企業銀行、台新
    國際商業銀行、萬泰商業銀行、寶華商業銀行、玉山商業銀
    行、裕融企業股份有限公司（以上計9家公司），共積欠債
    務達新台幣（下同）456萬0242元。而抗告人剩餘之財產僅
    為臺中縣東勢鎮○○段144地號建地，面積24.66平方公尺，
    權利範圍8分之1、同段144之5地號建地，面積72平方公尺，
    權利範圍全部及門牌號碼臺中縣石岡鄉○○路498號三層樓
    房屋一棟，該財產（含增建部分）經抗告人委請華聲科技不
    動產估價師聯合事務所估價金額為351萬5263元，且抗告人
    現今已無現金及其他資產、債權，又抗告人現與丈夫及三名
    幼小子女同住，抗告人之丈夫現於建築工地為勞力工人，所
    得暫可支應家庭開銷，抗告人願放棄生活費之權利，並另覓
    親友幫忙接濟扶養，是抗告人之債務顯已超出抗告人之能力
    所能負擔，抗告人已無力清償上開債務。爰依破產法第57、
    58條規定，聲請宣告抗告人破產云云。
三、按破產，對債務人不能清償債務者，宣告之，為破產法第57
    條所明定。又依同法第148 條規定之旨趣，除債務人之財產
    不敷清償破產財團之費用及財團之債務外，尚難認無宣告破
    產之實益。是以法院就破產之聲請，應依職權為必要之調查
    ，倘債務人確係毫無財產可構成破產財團，或債務人之財產
    不敷清償破產財團之費用及財團之債務，無從依破產程序清
    理其債務時，始得以無宣告破產之實益，裁定駁回聲請，此
    觀司法院25年院字第1505號解釋自明。經查，原法院依抗告
    人所提出財產目錄之記載，僅有上開抗告人所有之坐落臺中
    縣東勢鎮○○段144地號建地，面積24.66平方公尺，權利範
    圍8分之1、同段144之5地號建地，面積72平方公尺，權利範
    圍全部及門牌號碼臺中縣石岡鄉○○路498號3層樓房屋1棟
    ，且該財產經估價後之金額為351萬5263元，此有抗告人提
    出之華聲科技不動產估價師聯合事務所估價報告書1份在卷
    可稽。然該財產業經抗告人向玉山商業銀行股份有限公司貸
    款而設定最高限額抵押權336萬元，此有抗告人提出之系爭
    土地登記簿影本附卷可稽，且抗告人尚欠玉山商業銀行借款
    本金277萬7517元及利息、違約金等情屬實，亦有玉山商業
    銀行95年12月25日陳報狀1紙暨借款契約、還款明細等件在
    卷可考；又按在破產宣告前，對於債務人之財產有質權、抵
    押權或留置權者，就其財產有別除權。有別除權之債權人，
    不依破產程序而行使其權利。破產法第108條定有明文。是
    抗告人所僅有之前揭財產，既設有抵押權，則該抵押權人自
    得依法行使別除權，而不依破產程序。原法院另依職權查詢
    稅務電子閘門資料得悉，抗告人94年度尚有薪資、股利憑單
    及其他所得計34萬1177元，另有前揭土地、房屋及田賦之財
    產價值總額117萬5042元，惟上述薪資及股利等所得，業據
    抗告人陳明已無現金及其他財產，故無從列入破產財團。至
    於前開土地及房屋雖經估價尚有351萬5263元之價值，然依
    法經別除權人行使權利後，則僅餘73萬7746元，況且，參酌
    稅務電子閘門資料聲請人所有之系爭土地及房屋之財產總值
    亦僅112萬5812元。又抗告人雖自稱其先生現於建築工地做
    勞力工人，所得暫可支應家庭開銷等語，惟並無所得資料可
    供查考，且抗告人尚有3名幼小子女待撫養，倘以94年度所
    得稅扶養親屬免稅額每人7萬4000元計算抗告人必要之生活
    費，抗告人每年至少即需支出必要生活費37萬元，另抗告人
    雖提出生活費權利捨棄切結書及撫養證明書等件為憑，然既
    與破產法第95條第2項規定之視為財團費用不符，自難採憑
    。又倘宣告抗告人破產，抗告人尚須支付破產管理人之報酬
    ，如以最低基本工資每月1萬5840元計算，每年亦至少須支
    出19萬80元。從而，抗告人每年應支出之財團費用至少應包
    括破產管理人之報酬及破產人與其家屬之必要生活費即高達
    56萬80元，再依「各級法院辦案期限實施要點」第2點第2項
    之規定，破產事件之辦案期限為2年，則抗告人在2年之破產
    期間應支付之財團費用至少高達112萬160元，已遠超過前揭
    抗告人主張之土地及房屋經別除權人行使權利後之金額。是
    原法院衡以抗告人所述其現有財產於扣除前揭破產管理人之
    報酬及其家屬之必要生活費後，已無餘額可供構成破產財團
    ，自無法清償破產債權，揆諸上開規定及司法院解釋之意旨
    ，抗告人聲請宣告破產即無實益。綜上所述，原法院以抗告
    人破產之聲請為無理由，裁定駁回抗告人宣告破產之聲請，
    並無違誤，抗告意旨仍執陳詞據以指摘原裁定不當，求予廢
    棄，為無理由，應予駁回。
四、據上論結，本件抗告為無理由，依破產法第5 條，民事訴訟
    法第495 條之1 第1 項、第449 條第1 項、第95條、第78條
    ，裁定如主文。
中　　華　　民　　國　　96　　年　　3 　　月　　20　　日
                  民事第三庭    審判長法　官　陳照德
　　　　　　　　　　      　　　　　　法　官　朱　樑
　　　　　　　　　　      　　　　　　法　官　曾謀貴
以上正本係照原本作成。
再為抗告應以適用法規顯有錯誤為理由，並經本院之許可，該許
可以原裁定所涉及之法律見解具有原則上之重要性者為限。
如提起再抗告者應於裁定送達後十日內向本院提出抗告理由狀（
須按照他造人數附具繕本）並繳納抗告裁判費新臺幣壹仟元，同
時委任律師或具有律師資格之關係人為代理人。
　　　　　　　　　　　　　　　　　　　書記官　李妍嬅
中　　華　　民　　國　　96　　年　　3 　　月　　21　　日
                                                      Ｃ
